臺灣高等法院民事判決　　　　　　　　 93年度家上字第283號
　上　訴　人　乙○○○
　訴訟代理人　洪榮彬律師
　　　　　　　陳麗玲律師
　被 上訴 人　甲○○
　訴訟代理人　施小凡律師
當事人間請求離婚事件，上訴人對於中華民國93年8 月13日台灣
桃園地方法院92年度婚字第1234號第一審判決提起上訴，本院於
94年1月25日言詞辯論終結，判決如下：
    主  文
原判決廢棄。
被上訴人在第一審之訴駁回。
第一、二審訴訟費用由被上訴人負擔。
    事實及理由
一、本件被上訴人起訴主張略以：兩造結婚40餘年，惟自88年間
    起上訴人即開始有暴力舉動，被上訴人長期生活在上訴人打
    罵之恐懼下，此有驗傷單及保護令可稽，實已逾越通常夫妻
    所能忍受之程度，而有不堪同居虐待之情。且兩造間常有言
    語及肢體摩擦、甚至互控傷害、爭訟不斷，並自92年5 月正
    式分居，足認兩造已無法和諧相處，亦喪失夫妻間應有之信
    賴與尊重，婚姻關係客觀上已難以維持，顯然已生破綻，且
    兩造婚姻無法維持，上訴人亦須負較大責任，乃依民法第10
    52條第1項第3款及同條第2 項規定請求判准離婚等語（原審
    為被上訴人勝訴之判決，上訴人聲明不服）。並聲明：(一)上
    訴駁回。(二)訴訟費用由上訴人負擔。
二、上訴人則以：被上訴人所提之83年6月25日、90年11月1日及
    92年5月3日診斷證明書所載傷勢與上訴人無關，其所舉91年
    1月1日診斷證明書所載傷勢與其所提刑事判決中所述之受傷
    過程，均與保護令上所載者不同，該診斷證明書實不足採信
    。況兩造於爭吵時常因互相拉扯而雙方受傷，被上訴人亦常
    先動手打人，被上訴人之日記所載僅被上訴人片面之言，所
    取得之保護令亦未經詳查即核發，難謂本此即認上訴人有虐
    待被上訴人之情形。縱認上訴人之行為有不當，惟於客觀上
    亦未達不堪同居虐待之程度，且兩造之婚姻亦非客觀上無法
    維持，自不能僅以被上訴人主觀上不想維持，即認有民法第
    1052條第2項之情形，況被上訴人亦屬可歸責較重之一方，
    其自不得請求離婚等語，資為抗辯。並聲明：(一)原判決廢棄
    。(二)被上訴人第一審之訴駁回。(三)第一、二審訴訟費用均由
    被上訴人負擔。
三、兩造不爭執事項：
  (一)兩造於52年間結婚，結婚迄今已40餘年，婚後並育有3子均
    已成年，婚姻關係現仍存續中，兩造自92年5月間分居迄今
    。
  (二)被上訴人曾對上訴人聲請桃園地院91年家護字第39號、93年
    家護字第104 號保護令、及提出桃園地方法院檢察署91年度
    偵字第1350號刑事傷害告訴（對所述內容正確性兩造有爭執
    ）。
四、查被上訴人主張88年間開始上訴人有辱罵、暴力之舉動，致
    被上訴人不得已數次向法院聲請通常保護令獲准，對上訴人
    提出傷害告訴，並於92年5 月正式分居，並舉原法院91年度
    家護字第39號、93年度家護字第104 號民事通常保護令、臺
    灣桃園地方法院檢察署91年度偵字第1350號起訴書等影本為
    證，且舉證人即兩造子女羅弘瑋到庭為證。上情為上訴人所
    否認，並辯稱：被上訴人所提出數張診斷證明書所載傷勢，
    上訴人並不知悉其傷勢從何而來，被上訴人主張多次遭上訴
    人毆打等節，並不實在，未有不堪同居虐待云云。
  (一)按夫妻之一方受他方不堪同居之虐待者，得向法院請求離婚
    ，民法第1052條第1項第3款定有明文，而所謂不堪同居之虐
    待，係指予以身體上或精神上不可忍受之痛若，致不堪繼續
    同居者而言（最高法院34年上字第3968號著有判例參照）又
    民法第1052條第1項第3款所稱「不堪同居之虐待」，應就具
    體事件，衡量夫妻之一方受他方虐待所受侵害之嚴重性，斟
    酌當事人之教育程度、社會地位及其他情事，是否已危及婚
    姻關係之維繫以為斷。若受他方虐待已逾越夫妻通常所能忍
    受之程度而有侵害人格尊嚴與人身安全者，即不得謂非受不
    堪同居之虐待，司法院大法官釋字第372 號解釋意旨足資參
    照。
  (二)查證人即兩造之子羅宏瑋雖於原審證稱：「去年（指92年）
    的母親節，我母親突然大發雷霆，到了下午時，我父親就離
    開了」「在我當兵時（於82、3年間）， 父親曾透露母親有
    暴力行為，因我母親懷疑我父親嫖妓」「91年間我曾經看過
    父母在廚房裡面吵架，剛開始父母是拉扯，後來媽媽動手對
    父親，母親對自己控管情緒較差」「92年3 月間起媽媽就會
    為了一些芝麻小事破口漫罵及提及陳年舊事，這次爸爸也實
    在受不了所以才再次提出本件離婚訴訟。」「（92年7 月之
    後，既然兩造未同住一起為何會再發生爭執？）因有一天父
    親去教會，媽媽在教會等他，爸爸走到哪裡媽媽就跟到哪裡
    ，那天媽媽跟了一整天，爸爸到凌晨才回來。」等語（見原
    審卷第44、46頁）。但證人即兩造子女羅弘璿則證稱：「有
    一天母親接到一通爸爸的電話（女人打的），從此母親就一
    直感覺爸爸有外遇」「於89年間我曾問過父親（有無母親所
    言有外遇的事），父親回答我說他也是一個男人，91年元旦
    早上，我小孩子滿月，母親有至我家中幫忙，媽媽是因為爸
    爸的言語而不高興（因父親在老人會談的話她不中聽），當
    天父母都掛彩了，之後經過這個事情，父親就提出告訴，91
    年底、92年初，兩造又和好了」「父親（92年）5 月11日失
    蹤，至同年8、9月間都無他的消息... 後來母親就叫弟弟找
    我父親出來，父親最後於92年9 月初回來，但後來父親就搬
    至內壢文化路378巷46號的房子迄今」 等語（見原審卷第74
    、75頁），兩造之子羅弘瓛亦證稱：「（90年間是否曾至被
    上訴人擔任警衛之處所，詢問被上訴人是否有在外召妓乙事
    經被上訴人親口承認，且當場女友亦在旁聽聞？）時間是我
    搬到台北之前1 年，時間應該是在91年的除夕前，當時應該
    父親還在當警衛，期間因為父母親常為父親是否有在外面召
    妓的事情發生爭執，當天晚上的11點多我與女友到父親工作
    場所詢問父親是否有媽媽提及在外召妓的事情，在我們再三
    的追問之下，爸爸承認說有。」「在這5 年之前兩造爭執，
    吵一吵就沒事了，這5 年來感覺特別明顯，父母為何爭吵到
    有肢體上的動作，父親還將此事告到法院來，我曾詢問過母
    親，是因媽媽懷疑爸爸在外面有女人或是有嫖妓的事情，父
    親對媽媽的態度於這5年內跟5年以前不同，讓我媽媽不能接
    受」等語（見原審卷第143頁） 。綜上各情，顯然事故發生
    係上訴人懷疑被上訴人在外有不正常男女關係，上訴人因而
    與之發生爭吵，事後即歸於和好，因上訴人未受教育，處理
    方式較不為被上訴人所接受，但衡諸被上訴人曾擔任教師，
    只要適度溝通即能解決，況自92年後就未再爭吵，更不得執
    之前已歸和好之爭吵事由，作為不堪同居虐待之事由。
  (三)另據本院調閱原法院91年度家護字第39號、93年度家護字第
    104號通常保護令、臺灣桃園地方法院檢察署91年度偵字第
    1350號、原法院91年度易字第845號家庭暴力傷害案件卷，
    查悉：
  1.91年家護字第39號通常保護令事件：被上訴人係以上訴人於
    91年1月1日在桃園縣中壢市○○街75巷21號因上訴人打被上
    訴人耳光，並以拖鞋敲擊而聲請保護令。惟查依據保護令所
    記載，被上訴人所提出之診斷書係90年11月1 日就診，日期
    不符，保護令之核發係以上訴人供述：被上訴人在老人會亂
    說話，回家時... 我們兩人就發生爭執，我就說你嘴巴那麼
    爛，要伸手去掐他得嘴巴，被上訴人就向我揮拳，之後我們
    就發生扭打云云，並被上訴人之日記為據，而核發保護令。
    查本事件致上訴人亦受有「右手肘挫傷瘀腫（5cm×5cm），
    右小腿挫傷、擦傷（1cm×1cm），左小腿挫傷瘀腫（4cm×4
    cm）」等傷勢，有診斷証明書可證（見原審卷第59頁）。至
    於同事件中被上訴人所表明婚姻中之前兩造時常爭執之日記
    亦記載：「我忍不住了，覺得她太可惡，就反擊她」云云，
    可證上訴人只是口頭上發牢騷，而被上訴人卻動手打人。故
    被上訴指控上訴人暴力相向，實情係兩造發生爭吵互有拉扯
    。
  2.臺灣桃園地方法院檢察署91年度偵字第1350號、原法院91年
    度易字第845號家庭暴力傷害案件：上揭於91年1月1 日在桃
    園縣中壢市○○街75巷21號傷害案件，被上訴人於91年1月2
    日提出傷害告訴後，上訴人因亦受有傷害乃於91年1月4日驗
    傷，被上訴人告訴傷害原經檢察官認定並無證據而為不起訴
    處分（見本院卷第108頁）， 嗣又經公訴人對上訴人起訴後
    法院審理時，上訴人對被上訴人亦提出傷害告訴，兩造才均
    撤回傷害告訴。顯見傷害案件兩造均自認有所不對而息事寧
    人，上訴人所為未足以構成虐待行為。
  3.93年度家護字第104 號通常保護令（含93暫家謢抗字33號暫
    時保護令），係以兩造分居後，上訴人於92年12月24日被上
    訴人步出教堂後，亦步亦趨方式跟隨被上訴人，有騷擾行為
    而聲請保護令。查被上訴人在93年家護字第104號案93年4月
    30日審訊中供稱：「91年度我有聲請過保護令，本件發生之
    後，法院核發暫時保護令之後，相對人沒有再來騷擾我」等
    語。再依據證人羅弘瑋於該事件所作供述，當日係被上訴人
    說要出去流浪，上訴人自認需要照顧被上訴人而緊跟不捨云
    云，縱然其方式造成被上訴人困擾而有騷擾行為，但衡諸兩
    造為夫妻，並非互不相認之路人，上訴人處理夫妻間相處問
    題，容或有改進空間，但仍不得認為已經構成不堪同居之虐
    待。
  4.由上所述，足見保護令之核發，僅係為避免上訴人有近一步
    過激行為造成不可收拾後果之保護措施，不得遽認構成不堪
    同居虐待，得訴請離婚理由之依據。法院是否准許離婚，應
    審酌兩造情況，為客觀之衡量，本件縱有爭執，客觀上並未
    達到無法維繫婚姻之程度，不得以被上訴人主觀上之感受認
    定達到不堪同居之虐待。
  (四)另依據被上訴人於91年家護字第39號通常保護令中所舉日記
    所述上訴人罵人之事，或有因為對事情看法不同，或有因為
    兩造對金錢使用狀況之不同而爭執（11.9.、9.20.、11.
    20.、12.8.）、或有因為上訴人找不到東西加以詢問（4.
    ），或有因為雙方房事不合而生怨懟（2.）等，為兩
    造所不爭執，均係日常生活小事，被上訴人依其主觀看法，
    對此事物依其心情加以陳述，顯不足以據為上訴人有虐待行
    為之證明。兩造未因此達不堪同居虐待程度，只要兩造有心
    化解，婚姻足以維持。
五、上訴人行為是否已構成民法第1052條條第2 項被上訴人得主
    張離婚之重大事由：
  (一)按是否有難以維持婚姻之重大事由，其判斷標準為婚姻是否
    已生破綻而無回復之希望，此不可由訴請離婚之一方已喪失
    維持婚姻意欲之主觀面加以認定，而應依客觀的標準，即難
    以維持婚姻之事實，是否已達於倘處於同一境況，任何人均
    將喪失維持婚姻意欲之程度以決定之（最高法院87年度台上
    字第364號、87年度台上字第1304號、91年台上字第2023 號
    判決參照）。又按民法第1052條第1 項以外之重大事由，難
    以維持婚姻者，夫妻之一方得請求離婚；但其事由應由夫妻
    之一方負責者，僅他方得請求離婚，同條第2 項定有明文。
    依此規定意旨觀之，必構成離婚之重大事由，有可歸責於夫
    妻之一方，始得由他方請求離婚。倘夫妻雙方就該事由均須
    負責時，應比較衡量雙方之有責程度，僅責任較輕之一方，
    得向責任較重之他方請求離婚，如雙方之有責程度相同時，
    則雙方均得請求離婚，以符公平」（最高法院90年度台上字
    第2193、2215號判決參照）。
  (二)上訴人固因質疑被上訴人在外嫖妓，而與被上訴人多所爭執
    ，乃因被上訴人被懷疑在外有不正常男女關係所致，業據證
    人羅弘瑋、羅弘璿及羅弘瓛等人供述如上，上訴人並非無理
    取鬧，此顯係可歸責於被上訴人。
  (三)觀諸保護令核發及傷害案，內容並未達到客觀上任何人處於
    此狀況喪失維持婚姻意欲之程度，吵架經過係因為兩造爭執
    中，互有動手，爭吵之原因肇因於被上訴人，以上訴人未受
    教育本較不善處理夫妻間之爭執，而兩造既為夫妻，被上訴
    人曾任教師具備相當知識能力，本得引導為良性之溝通，肇
    致此結果，被上訴人應負較重之過失責任。
  (四)被上訴人以其日記載稱上訴人有罵人、打人、騷擾等行為，
    但被上訴人日記中載有：「對此人（指上訴人）不能太仁慈
    ，對別人仁慈就是給自己帶來禍害」（6.4.）「這種沒有
    理由的，就是欠揍，用野蠻的方法才能壓制」（6.15.）等
    語，係被上訴人個人之偏見。被上訴人於88年4 月12日所寫
    給羅弘璿的書信記載：「在過去的時日，我實在沒有深思，
    對你媽的為人多係不瞭解而採對立，因此彼此關係愈來愈惡
    化」「近日來我無事時常深思反省對你媽過去所作所為多有
    錯誤的想法及看法，她確實為我們家付出太多，而我們有所
    不知，非但為此反而以錯誤的作法想法去刺傷她，這點是我
    大大的不對，... 向她提出保證今後完全尊重她愛護她讓她
    能免除心中顧忌，而安心的度日」「我心裡時時想到一件事
    ，耿耿於懷，這件事完全是我一手造成，由於一時衝動未加
    考慮，把你們捲入是非中，造成你母子關係惡化，... 尤其
    是你們也對她非常不諒解，主因是我的作俑才造成現在的不
    快，希望你用耐心誠意去化解，她對你們兄弟的付出實在太
    多」等語，有信函影本可考（見本院卷第29頁）。被上訴人
    書立之悔過書亦表示：「「婚後她刻苦耐勞生育小孩照顧家
    庭使我無後顧之憂，所付出的心力勞力大多使這個家從無到
    有、自貧窮轉為小康，這些事實是大家一致認同的。但是她
    這些辛苦的付出，我從來就沒有關心認同過，不但如此，我
    反而作些不該作的事來打擊她，不該說的重話來刺傷她，累
    積了幾十年了，如今，她再不能忍下去，而我也沒有作出反
    省改過的動作，她非常失望不安，才使用一些情緒化的動作
    來喚醒我，現在我已經知道所犯的大錯一定要下決心改過」
    等語，有悔過書足稽（見原審卷第62頁），足見被上訴人責
    任較重。
  (五)被上訴人又主張因兩造有多次訴訟，難以維持婚姻，構成不
    能共同生活之重大事由云云。惟查上開保護令不足以達到不
    能共同生活之重大理由，已如前述。又上訴人雖於91年7 月
    18日提起離婚訴訟（分為原法院91年度婚字第793 號離婚事
    件），後又於92年2月7日具狀撤回在案。至於被上訴人又對
    上訴人提出「給付會款」之訴訟（見本院卷第100頁），係
    被上訴人自己之主張，並未經法院判決確定，且兩造為夫妻
    ，所交付標會會金誰屬，僅屬理財紛爭，不得據為請求裁判
    離婚之事由。
六、綜上所述，本件兩造雖自82、3 年間起即因互相生疑不信任
    而相處不睦，意見不合，致生爭吵而互有拉扯，肇因於上訴
    人懷疑被上訴人有外遇所致，但兩造結婚已逾40年，婚後走
    過一段共同奮鬥之家庭婚姻生活，被上訴人主張者均屬生活
    上細故爭執，客觀上並未達於不堪繼續同居之程度，核與民
    法第1052條第1項第3款之規定不符。從而，被上訴人依前開
    規定請求判決准其與上訴人離婚，尚難准許。至被上訴人另
    依民法第1052條第2 項規定請求判決離婚，因被上訴人為過
    失較重之ㄧ方，被上訴人請求離婚，因而不應准許。從而，
    被上訴人訴請離婚為無理由，不應准許。原審未詳予審酌遽
    而准許離婚，自有未洽。上訴意旨指摘原判決不當，求予廢
    棄改判，為有理由。應由本院予以廢棄改判。
七、證人羅弘璿、羅弘瓛、羅弘瑋於原審已經證述明確，上訴人
    聲請再訊問並無必要，本件之事實及法律關係已臻明確，兩
    造之其餘主張陳述及所用證據，對判決之結果無影響，爰不
    一一加以論述，附此敘明。
八、據上論結，本件上訴為有理由，依民事訴訟法第450條、 第
    78條，判決如主文。
中　　華　　民　　國　　94　　年　　2 　　月　　15　　日
                  民事第七庭審判長法　官　鄭三源
　　　　　　　　　　　      　　　法　官　周美月
　　　　　　　　　　　      　　　法　官　黃嘉烈
正本係照原本作成。
如不服本判決，應於收受送達後20日內向本院提出上訴書狀，其
未表明上訴理由者，應於提出上訴後20日內向本院補提理由書狀
（均須按他造當事人之人數附繕本）上訴時應提出委任律師或具
有律師資格之人之委任狀；委任有律師資格者，另應附具律師資
格證書及釋明委任人與受任人有民事訴訟法第466條之1第1項但
書或第2項（詳附註）所定關係之釋明文書影本。
中　　華　　民　　國　　94　　年　　2 　　月　　16　　日
　　　　　　　　　　　　　　　　　書記官　倪淑芳
附註：
民事訴訟法第466條之1（第1項、第2項）：
對於第二審判決上訴，上訴人應委任律師為訴訟代理人。但上訴
人或其他法定代理人具有律師資格者，不在此限。
上訴人之配偶、三親等內之血親、二親等內之姻親，或上訴人為
法人、中央或地方機關時，其所屬專任人員具有律師資格並經法
院認為適當者，亦得為第三審訴訟代理人。
